臺灣苗栗地方法院民事判決　　　　　　　100年度訴字第177號
原　　　告　鞍星股份有限公司
法定代理人　唐一弘
訴訟代理人　王台義
被　　　告　永嘉興業股份有限公司
法定代理人　詹俊松
被　　　告　常興股份有限公司
法定代理人　蔡仁權
上 列 2 人
共　同　複
代　理　人　錢艾琪
共　　　同
訴訟代理人　劉曦光律師
上列當事人間請求返還占有物事件，本院於民國100 年10月18日
言詞辯論終結，判決如下：
    主      文
原告之訴及假執行之聲請均駁回。
訴訟費用由原告負擔。
    事實及理由
一、兩造陳述要旨：
  (一)原告主張：緣原告於民國96年12月5 日向彩揚塑膠工業股份
    有限公司（下稱彩揚公司）購買彩揚公司於94年11月間標得
    延穎實業股份有限公司埤頭廠（下稱延穎公司埤頭廠）之動
    產機械，並置放於延穎公司埤頭廠內。其後，訴外人李永泉
    、高輝宏二人，竟趁延穎公司埤頭廠遭法院宣告破產之際，
    自96年10月30日起至11月底某日，多次委託訴外人張良文雇
    用大貨車數台，前往址設彰化縣埤頭鄉○○路○ 段82號之延
    穎公司埤頭廠，將不詳數量之壓花輪、原物料、離型紙、布
    料、樹脂及PVC 皮成品等物載運離去，並以該等原物料分別
    係被告永嘉興公司、常興公司所有之資產為由，寄放於址設
    苗栗縣後龍鎮東明里13 鄰 頂浮尾30之5 號延穎公司後龍廠
    內，由訴外人洪生章保管。至96年12月間原告會同彩揚公司
    清查上述動產機械，始發現短少壓花輪197 支、原物料1 批
    、離型紙大中小合計共233 支、布料大小合計共30支、樹脂
    、布批及PVC 皮成品1 批等物，經報警後，於96年12月27日
    上午10時許，為警方持搜索票在延穎公司後龍廠內查獲，並
    當場扣壓上述壓花輪等短少之物。嗣原告以訴外人李湧泉、
    高輝宏、張良文、洪生章等涉嫌竊盜、贓物等罪訴請台灣苗
    栗地方法院檢察署偵辦，雖檢察官以壓花輪197 支係被告等
    誤搬而以不起訴處分確定，惟在該案偵查中，經訴外人高輝
    宏供述，系爭壓花輪197 支，並非常興公司所有，且延穎公
    司埤頭廠破產管理人亦證稱，系爭壓花輪應是延穎公司埤頭
    廠所有之物。故被告等無權占有系爭壓花輪。為此爰依民法
    767 條之規定，請求被告返還該批壓花輪197 支。並聲明：
    (一)被告應返還原告所有壓花輪197 支。(二)願供擔保，請准宣
    告假執行。
  (二)被告則以：原告主張系爭197 支壓花輪乃訴外人彩揚公司於
    94 年11 月間自訴外人延穎公司埤頭廠所標得，並由原告於
    96年12月5 日向彩揚公司買受之物，惟根據臺灣彰化地方法
    院的執行卷，拍賣的標的物只有存放設備而已，並沒有包括
    壓花輪在內，故彩揚公司並未擁有系爭197 支壓花輪之所有
    權，因此，原告自無向彩揚公司購得系爭197 支壓花輪之可
    能。倘原告仍主張系爭壓花輪為其向彩揚公司所購得，依舉
    證責任之法則，自應先行舉證證明彩揚公司向訴外人延穎公
    司之埤頭廠所標得之物，有包含系爭197 支壓花輪。又系爭
    197 支壓花輪據悉目前放置於延穎公司後龍廠，但該廠區之
    管理權人應為延穎公司或其他訴外人，而非被告，且延潁公
    司及其他訴外人亦非為被告代管，被告並非系爭197 支壓花
    輪之占有人，故原告主張被告為無權占有人云云，與事實不
    符等語，資為抗辯。並聲明：(一)原告之訴及假執行之請均駁
  回。(二)如受不利判決，願供擔保請准宣告假執行。
二、兩造不爭執、爭執事項：
  (一)原告主張：訴外人李永泉、高輝宏二人，趁延穎公司埤頭廠
    遭法院宣告破產之際，自96年10月30日起至11月底某日，多
    次委託訴外人張良文雇用大貨車數台，前往址設彰化縣埤頭
    鄉○○路○ 段82號之延穎公司埤頭廠，將不詳數量之壓花輪
    、原物料、離型紙、布料、樹脂及PVC 皮成品等物載運離去
    ，並寄放於址設苗栗縣後龍鎮東明里13鄰頂浮尾30之5 號延
    穎公司後龍廠內，由訴外人洪生章保管。嗣96年12月間原告
    清查上述動產機械，發現短少壓花輪197 支、原物料1 批、
    離型紙大中小合計共233 支、布料大小合計共30支、樹脂、
    布批及PVC 皮成品1 批等物，經報警後，於96年12月27日上
    午10時許，為警方持搜索票在延穎公司後龍廠內查獲，並當
    場扣壓上述壓花輪等短少之物。嗣原告以訴外人李湧泉、高
    輝宏、張良文、洪生章等涉嫌竊盜、贓物等罪訴請台灣苗栗
    地方法院檢察署偵辦，並經檢察官以壓花輪197 支係上開訴
    外人等誤搬而以不起訴處分確定等情，業據原告提出臺灣苗
    栗地方法院檢察署檢察官97年度偵字第740 號不起訴處分書
    為證，並經本院調取上開偵查卷宗核閱屬實，且為被告所不
    爭執，應堪信為真實。
  (二)至原告其餘所主張之事實則為被告所否認，是本件之爭點為
    ：(一)被告是否為系爭197 支壓花輪之占有人？(二)被告是否為
    系爭197支壓花輪之所有人？茲分述如后。
三、本院就爭執事項之判斷：
  (一)按請求返還所有物之訴，應以現在占有該物之人為被告，如
    非現在占有該物之人，縱令所有人之占有係因其人之行為而
    喪失，所有人亦僅於此項行為具備侵權行為之要件時，得向
    其人請求賠償損害，要不得本於物上請求權，對之請求返還
    所有物。最高法院29年上字第1061號判例可資參照。本件原
    告以所有物返還請求權，請求被告返還系爭197 支壓花輪，
    揆諸前開判例意旨，自仍應以被告仍現占有系爭197 支壓花
    輪為前提要件，倘若被告已非現占有該物之人，則原告自不
    得本於所有物返還請求權，請求返還所有物。
  (二)次按扣押物，因防其喪失或毀損，應為適當之處置。不便保
    管之扣押物，得命適當之人保管，刑事訴訟法第140 條第1
    項、第2 項定有明文。檢察官扣押票據交付保管，保管人依
    公法上關係占有票據，雖非票據之受讓人，惟本其保管人之
    權責，亦應依上開法條第1 項規定為防止票據權利喪失之行
    為。故系爭支票經檢察官扣押後交付被上訴人保管，被上訴
    人本其保管人之地位，自得為防止票據權利喪失之行為，提
    示系爭支票行使追索權；又刑事偵查程序實施扣押之票據，
    係屬有價證券，須於法定之期限內為權利之行使或保全行為
    ，否則即喪失其票據權利。票據於刑事偵查程序經實施扣押
    後，其所有人即喪失該票據之占有，而由檢察官授權之管理
    人占有，以自己之名義行使該票據之管理權。則上訴人本於
    管理人之地位執有系爭支票，為達管理受領該支票票款之目
    的，本於管理人之身分，行使系爭支票之追索權，訴請該支
    票債務人給付，應在其職權範圍以內。最高法院88年台上字
    第1377號判例、最高法院88年台上字第280 號判決意旨可資
    參照。本件原告曾就系爭197 支壓花輪主張為其所有，而對
    訴外人李湧泉、高輝宏、張良文、洪生章等提出涉犯竊盜、
    贓物等罪之告訴，並由台灣苗栗地方法院檢察署偵辦，並為
    警方持搜索票在延穎公司後龍廠內查獲系爭197 支壓花輪，
    並由檢察官將扣押之系爭197 壓花輪交由訴外人即延穎公司
    後龍廠廠長洪生章保管，此經本院調取臺灣苗栗地方法院97
    年度偵字第740 號偵查卷宗核閱屬實。是揆諸上開最高法院
    判例及判決意旨，保管人洪生章即係依公法上關係占有系爭
    197 支壓花輪而成立新的占有關係。因此，縱使延穎公司後
    龍廠原受有被告之委託而直接占有系爭197 支壓花輪，而使
    被告成為間接占有人，但嗣亦因檢察官命洪生章保管系爭19
    7 支壓花輪所成立之公法上新占有關係，而導致被告上開原
    間接占有關係消滅。又上開臺灣苗栗地方法院97年度偵字第
    740 號案件嗣經檢察官為不起訴處分確定，並經檢察官於98
    年9 月4 日發函解除洪生章之保管人責任，此有該署98年度
    聲字第30號聲請發還扣押物卷可稽。雖然該署檢察官嗣又發
    函解除洪生章之保管人責任，然觀諸該署98年度上聲議字第
    1537號處分書末段所載可知，該署檢察官僅係解除保管人之
    責任而已，並無權諭知應將系爭197 支壓花輪發還予何人，
    因此，系爭197 支壓花輪雖經檢察官解除洪生章之公法上占
    有關係後，但並未發還予任何人，仍然還係存放於延穎公司
    後龍廠內，而由該廠事實上管領中，故系爭197 支壓花輪目
    前仍由延穎公司後龍廠占有中，而非由被告占有。因此，原
    告對被告提起所有物返還請求權之訴，即屬無據，應予駁回
    。
  (三)綜上，被告既然並非系爭197 支壓花輪之占有人，則無論原
    告是否為系爭197 支壓花輪之所有權人，其均不得依據民法
    第767 條所有物返還請求權，請求被告返還系爭197 支壓花
    輪。因此，關於原告是否為系爭197 支壓花輪之所有權之爭
    點，即無再予調查之必要，併此敘明。
四、結論：
  (一)被告並非系爭197 支壓花輪之占有人，原告對之提起所有物
    返還請求權之訴，為無理由，應予駁回。又原告之訴既經駁
    回，則其假執行之聲請亦失所依附，應併予駁回。
  (二)本件事證已臻明確，兩造其餘攻擊、防禦方法，經核均與本
    件判決結果不生影響，爰不一一論述，併此敘明。
五、訴訟費用負擔依據：民事訴訟法第78條。
中    華    民    國   100    年    11    月     8    日
                  民事庭法  官  王炳人
以上正本係照原本作成 。
如對本判決上訴，須於判決送達後20日內向本院提出上訴狀。
如委任律師提起上訴者，應一併繳納上訴審裁判費。
                        書記官  許慈郁
中    華    民    國  100     年    11    月     8    日